【裁判字號】    90,上更(一),108
【裁判日期】    900815
【裁判案由】    詐欺等
【裁判全文】
臺灣高等法院高雄分院刑事判決    九十年度上更(一)字第一八號
    上  訴  人
    即  被  告  丁○○
    選任辯護人  陳世明
右上訴人因詐欺等案件，不服臺灣屏東地方法院八十五年度易字第二三五九號中華民
國八十六年五月二日第一審判決（起訴案號：臺灣屏東地方法院檢察署八十五年度偵
字第二三七六號；併辦案號：臺灣高雄地方法院檢察署八十六年度偵字第二六八二五
號），提起上訴，判決後經最高法院發回更審，本院判決如左：
      主      文
原判決撤銷。
丁○○共同意圖供行使之用，而偽造有價證券，處有期徒刑年肆月。
附表所示之本票拾張及偽造戊○○之印章壹枚，均沒收。
      事      實
一、宋明峰（另行審結）意圖為自己不法所有，於民國（下同）八十三年七月間，以
    需款週轉為由，向乙○○借款新台幣（下同）一千二百萬元，乙○○不疑有詐而
    將該筆借款扣除利息後，於八十三年八月二日匯入宋明峰配偶黃淑娟銀行帳戶內
    一千一百七十一萬六千一百三十三元，宋明峰為取信乙○○，並說服其岳母丁○○與之基於犯意之聯絡，將丁○○與他人共有（丁○○占五分之三持分、蔡鴻禧
    、郭淑珠各占五分之一持分）信託登記在宋明峰名下之屏東市○○段第九五五、
    九八一、九七八、九七六、九八二、九八五、九九○號、九七七、九八六等地號
    土地及其上門牌號碼屏東市○○路四五二之三號房屋設定抵押予乙○○，宋明峰
    並於同年八月二日簽發一紙面額一千二百萬元本票及未載明發票日期、由大眾商
    業銀行屏東分行為付款人之同額支票予乙○○以為搪塞，至八十四年四月初，宋
    明峰與丁○○向乙○○聲稱欲將前開土地與國陞建設股份有限甲司（下稱國陞甲
    司）合建，可取得六千萬元之保證金可清償前開借款，要求乙○○塗銷前開房地
    之抵押權，乙○○不疑有詐，乃將文件交予宋明峰、丁○○二人，於八十四年四
    月二十一日向地政事務所辦理前開房地之抵押權塗銷登記，宋明峰、丁○○為取
    信乙○○又由宋某寫四紙未載發票日、發票人，金額各二十萬元之本票（作為支
    付利息之用）及一紙未載發票日、發票人之面額一千二百萬元之本票並均由丁○○蓋指印於其上，丁○○亦簽發一紙發票日記載不全（欠缺日期），由高雄區中
    小企業銀行旗山分行付款，面額為一千二百萬元之支票予乙○○，嗣後乙○○查
    覺前開未載明日期之本票有異乃請丁○○補簽名及載明發票日，但前述本票及支
    票到期亦均未獲付款，乙○○始知受騙。
二、丁○○又基於同前之詐欺概括犯意，於八十三年三月一日，冒用戊○○之名義，
    在屏東市○○路○段七六號，參加尤淑免之民間互助會，每月會款二萬元，採外
    標制，共有會員卅二人，並於八十三年十一月一日，冒用戊○○名義，以三千三
    百元標取會款，並不詳日期、地點利用不知情之刻印店人員盜刻戊○○之印章一
    枚，由具有共同犯意之宋明峰以戊○○名義簽發二萬三千三百元如附表所示之本
    票十三張，並由丁○○持以行使交予尤淑免，而詐得會款卅萬二千九百萬元，足
    以生損害於戊○○。另丁○○復基於概括之犯意，於八十三年一月間某日，在高
    雄市三民區○○○街三六九號，向戊○○詐借四百六十萬元，後拒不返還，戊○○始悉受騙。嗣丁○○拒繳會款，尤淑免持上開附表示之十三張本票向臺灣高雄
    地方法院聲請本票准予強制執行，戊○○於八十六年四月間接獲該院八十六年度
    票字第五九二三號本票裁定，始悉上情，乃向該院提起確認本票債權不存在事件
    ，經該院以八十六年度雄簡字第一四七四號判決戊○○勝訴確定在案，乃具狀告
    訴。
三、案經乙○○訴由臺灣屏東地方法院檢察署偵查起訴及臺灣高雄地方法院檢察署檢
    察官移送併辦。
      理      由
一、訊據上訴人即被告丁○○對於右揭事實一之時地向乙○○要求塗銷前開房地之抵
    押權，並於宋明峰所書寫面額一千二百萬之本票一紙、二十萬元之本票四紙等票
    據上捺指印，簽發一千二百萬元支票一紙交付乙○○；及對於事實二之時地以戊○○之名義參加尤淑免之互助會，並以戊○○之名義標取會款及向戊○○借款四
    百六十萬元等事實不諱，惟矢口否認詐欺之犯行，辯稱：伊是前開土地之所有權
    人之一，該土地信託登記在宋明峰名下，宋明峰擅將土地向乙○○設定抵押借款
    ，伊並不知情，又因在該土地上經營「龍王餐廳」不堪虧損，欲處理土地時，才
    發現宋明峰之擅自設定抵押借款之行為，另與國陞甲司談合建契約，簽約、收受
    保證金都是在宋明峰蓄意隱瞞下所為；又以戊○○名義參加尤淑免互助會是經戊○○之同意，以被告替戊○○繳交會款，作為被告向戊○○之借款利息，至於積
    欠戊○○四百六十萬元之借款會慢慢還，並無詐欺及偽造有價證券等情事云云。
    惟查：
    （一）右揭事實一部分，已據告訴人乙○○於偵查中、原審及本院前審指訴明確
          ，並有匯款證明書、土地、建築改良物登記簿謄本附卷可參，而被告陳麗
          勤確曾要求告訴人乙○○塗銷前開房地之抵押權之事實，亦據證人即承辦
          之代書陳全寶、在場人陳銘宜於偵審中到庭證述甚詳；次查本票、支票上
          須載發票日並由發票人簽名或蓋章，始為有效票據，而被告丁○○與宋明
          峰所簽發支票、本票交付告訴人乙○○時或未填載發票日或僅於票上蓋指
          印並未簽名、蓋章，其顯以無效之支票、本票敷衍搪塞告訴人至明，參以
          被告宋明峰將前開土地售予國陞建設甲司時，該甲司曾先支付現金四千萬
          保證金，其中有四百萬元匯入丁○○之高雄中小企業銀行旗山分行帳戶中
          ，有電匯證明條暨證人謝坤霖證述屬實，況被告丁○○為宋明峰之岳母，
          且在前揭土地上所營之「龍王餐廳」丁○○任董事長、宋明峰為總經理，
          其二人關係甚為密切，則丁○○辯稱：宋明峰所為伊均不知情云云，顯為
          卸責之詞。至於台灣屏東地方法院八十八年度偵續字第○二一號、八十八
          年度偵字第四○九二號、八十九年度偵字第四八五一號起訴書，認宋明峰
          與蘇炎能於八十四年四月二十六日就上揭土地簽立合建契約，旋於八十四
          年五月十九日以買賣名義，由宋明峰移轉上揭土地所有權登記於國瓏甲司
          之信託名義人謝坤霖，使該甲司先取得上揭土地之所有權，更於八十五年
          十二月三十一日，由蘇炎能與宋明峰私訂「不動產抵償契約」以取代前開
          合建契約，同意將上揭九筆土地連同另筆新購之屏東市○○段九八九號土
          地均移轉登記蘇炎能以抵償債務，使蘇炎能在日後興建大樓完工後，無須
          分配任何樓層於予郭淑珠、蔡鴻禧、丁○○，而得以全數自行出售，因致
          郭淑珠、蔡鴻禧、丁○○三人之財產受有損害。因認宋明峰、蘇炎能共涉
          刑法第三敗四十二條第一項背信罪嫌云云。惟查，上開起訴事實認定被告
          丁○○為宋明峰上開背信罪嫌之被害人之一，不能拘束本院，且與本院認
          定之事實亦無必然之關係，被告不能執此而為有利之辯解。
    （二）右揭事實二部分，亦據告訴人戊○○於偵查中及本院指訴綦詳，核與被害
          人尤淑免於本院調查中證述之情節相符，並有互助會單影本一紙、偽造之
          附表所示之本票十三張、被告於八十六年五月十六日所出具承認冒用曾雪
          貞名義參加尤淑免互助會，並冒用戊○○標會，簽發本票之親筆立據書影
          本附於偵查卷可稽。又查附表之本票十三張係同案被告宋明峰簽發後交予
          被告行使，已據證人林美蓮於本院前審調查中供述明確。而被告丁○○持
          上開偽造之本票十三張向尤淑免詐取會款之事實，又據證人尤淑免於本院
          調查中結證無訛，足見被告與宋明峰間，就偽造戊○○本票犯行一節，具
          有犯意之聯絡及行為分擔。次查被告因拒繳會款後，尤淑免乃持上開曾雪
          貞被偽造之本票十三張向臺灣高雄地方法院聲請准予本票強制執行，曾雪
          貞接獲該院八十六年度票字第五九二三號本票裁定，乃向該院提起確認本
          票債權不存在事件，並經該院以八十六年雄簡字第一四七四號判決戊○○
          勝訴確定在案，復經本院前審調閱上開民事卷宗審核屬實。再查被告明知
          自己財務週轉困難，已無清償債務之能力，仍向戊○○借取四百六十萬元
          之鉅款，事後分文未還，尤見其借款之初，已有不法詐欺意圖。至被告事
          後爭執前開親筆立據書，係在告訴人戊○○一方多人壓迫之下不得已而照
          戊○○所擬好之稿子照抄，但此僅為被告片面之詞，已難採信；何況，印
          證被告之後有標取上開戊○○名義之會款，卻未將會款交付戊○○及偽造
          戊○○名義之前開本票交付活會會員以為搪塞等情以觀，益見被告所辯不
          實。
    （三）綜上所述，被告所辯無非卸責之詞，不足採信，其犯行堪以認定。
二、核被告所為，其意圖為自己不法之所有，以詐術使告訴人乙○○、戊○○等人交
    付財物之行為，係犯刑法第三百三十九條第一項之詐欺取財罪；其冒用戊○○之
    名義參加尤淑免之互助會，冒用戊○○名義向尤淑免詐標，並意圖供行使之用，
    而偽造戊○○名義之本票持交活會會員以供擔保之行為，係犯同法第二百十六條
    、第二百十條行使偽造私文書罪、第三百三十九條第一項之詐欺取財罪及第二百
    零一條第一項之偽造有價證券罪。至其盜刻印章蓋用印文於偽造之本票上為其偽
    造本票之階段及部分之行為；偽造本票後進而行使，其行使之低度行為為偽造之
    高度行為所吸收；偽造文書之低度行為為行使之高度行為所吸收，均不另論罪。
    其利用不知情之刻印人員，盜刻印章係間接正犯。其同時偽造十三張本票侵害一
    被害法益（戊○○），僅成立單純一罪。又被告與宋明峰間，就前開詐欺乙○○
    部分犯行及偽造有價證券犯行，有犯意聯絡及行為分擔，均為共同正犯。又被告
    先後多次詐欺犯行，時間密接，手法相同，所犯又係同一罪名之罪，顯係基於概
    括之犯意，反覆為之，應依連續犯之規定從一重處斷。又被告所犯詐欺、行使偽
    造私文書及偽造有價證券三罪間，有方法結果之牽連關係，應依牽連犯之規定，
    從一重之偽造有價證券罪處斷。又被告移送併辦部分即詐欺戊○○及行使偽造私
    文書、偽造有價證券部分（即臺灣高雄地方法院檢察署八十六年度偵字第二六八
    二五號），與起訴事實具有連續犯及牽連犯之關係，係裁判上一罪，為起訴效力
    所及，本院自得一併審理。
三、原審論處被告罪刑，固非無見；惟查檢察官移送併辦，其中即臺灣高雄地方法院
    檢察署八十六年度偵字第二六八二五號涉犯詐欺，行使偽造私文書、偽造有價證
    券部分），與起訴事實，具有連續犯及牽連犯關係，係裁判上一罪，為起訴效力
    所及，自應一併審理，原審未及併案審理，自有未合。被告上訴意旨，仍執前詞
    ，否認犯罪，固無足取，然原判決既有上述可議，自應由本院將原判決撤銷改判
    。審酌被告之素行，其犯罪之手法，所生之危害，及其犯罪後之態度等一切情狀
    ，量處如主文第二項所示之刑。盜刻戊○○之印章一枚，雖未經扣案，但無法證
    明已滅失不存在，應依刑法第二百十九條之規定宣告沒收。至於偽造附表所示戊○○之本票十三張，則依刑法第二百零五條規定宣告沒收。
四、台灣屏東地方法院檢察署聲請併辦意旨（八十五年度偵字第四七二七號）略以：
    被告意圖為自己不法之所有，自任會首於八十二年七月間召集每會十萬元之互助
    會，使己○○、丙○○母女二人陷於錯誤，而同意入會，己○○參加二會，一會
    以自己名義參加、一會以其夫吳火山名義參加，丙○○則以其兄吳恭麟名義參加
    一會，己○○於八十四年八月二十五日得標應得會款五百二十三萬元，丁○○向
    會員收取會錢後，並未給付予己○○，而向戴女詐稱暫借二天，惟二日後，未如
    期返還，嗣後僅還部分款項，尚欠四百十八萬元未還。迄八十五年四月二十五日
    戴女再次得標，應得會款四百一十二萬五千元，丁○○僅給付二百萬零八千元，
    尚欠二百十一萬七千元未給付，合計丁○○共欠己○○六百二十九萬七千元未還
    。而丙○○於八十四年五月三十日得標，應得會款四百一十二萬五千元，詎丁○○僅給付一百七十七萬七千五百元，尚欠二百三十四萬七千五百元未付，而丁○○則先後交付己○○、丙○○母女之本票九紙及支票三十一紙均遭退票。因認被
    告此部分亦涉犯刑法第三百三十九條第一項詐欺取財罪嫌云云。惟查，被告亦否
    認有甲訴人聲請併辦之此部分犯行，亦無證據證明被告有冒標之情事，而會員己○○以自己及其夫吳火山名義各參加一會，分別於八十四年八月二十五日、八十
    五年四月二十五日得標，丙○○以其兄吳恭麟名義參加一會，於八十四年五月三
    十日得標，距該互助會起會日期八十二年七月間，均已逾一年餘，且係由各該會
    員自己參與競標，已難遽認被告於起會之初有詐欺之犯意，而己○○、丙○○得
    標時，被告僅未依約將收集之會款交付，並無再使己○○、丙○○交付任何財物
    ，則被告未將會款如數交付得標人，亦與詐欺之要件不符。此部分即與起訴事實
    無連續犯可言，應退還檢察官卓處。
據上論結，應依刑事訴訟法第三百六十九條第一項前段、第三百六十四條、第二百九
十九條第一項前段，刑法第二十八條、第五十六條、第二百零一條第一項、第三百三
十九條第一項、第二百十六條、第二百十條、第五十五條、第二百十九條、第二百零
五條，罰金罰鍰提高標準條例第一條前段，判決如主文。
本案經檢察官陳惠珠到庭執行職務。
中    華    民    國      九十      年       八       月      十五      日
                              臺灣高等法院高雄分院刑事第二庭
                                  審判長法官  曾永宗
                                        法官  謝肅珍
                                        法官  邱永貴
右正本證明與原本無異。
如不服本判決，應於判決送達後十日內向本院提出上訴狀，其未述理由者並應於提
出上訴狀後十日內向本院補提理由書（應附繕本)。
                                      書記官  周能智
中    華    民    國      九十      年       八       月       十七     日
附錄：本判決論罪科刑法條：
刑法第二百零一條第一項
意圖供行使之用，而偽造、變造甲債票，甲司股票或其他有價證券者，處三年以上十
年以下有期徒刑，得併三千元以下罰金。
刑法第三百三十九條第一項
意圖為自己或第三人不法之所有，以詐術使人將本人或第三人之物交付者，處五年以
下有期徒刑、拘役或科或併科一千元以下罰金。
刑法第二百十六條
行使第二百十條至第二百十五條之文書者，依偽造、變造文書或登載不實事項或使登
載不實事項之規定處斷。
刑法第二百十條
偽造、變造私文書，足以生損害於甲眾或他人者，處五年以下有期徒刑。
                                                                        Ｋ


司法院資訊處製作；財團法人民間司法改革基金會備份。
